臺灣臺中地方法院刑事判決　　　　　　　　　　　　　九十年度訴字第一七八八號
　　公　訴　人　臺灣臺中地方法院檢察署檢察官
　　被　　　告　戊○○
　　選任辯護人　許桂挺
右列被告因違反保險法案件，經檢察官提起公訴（九十年度偵字第一二三○四號），
本院判決如左：
    主  文
戊○○無罪。
    理  由
一、公訴意旨略以：被告戊○○係己○○（已由檢察官另案為不起訴處分）所開設之
    詮輻興有限公司（下稱詮輻興公司）經銷商，於民國八十八年二月至九十年二月
    ，在臺北市○○路二○六號六○八室設立詮輻興公司北區聯絡處（下稱北區聯絡
    處），由其自任負責人負責詮輻興公司北區業務之拓展。詎戊○○竟明知非保險
    業不得兼營保險或類似保險之業務，亦明知詮輻興公司銷售之「車寶聯合防衛系
    統」中之「丟車賠車」項目，僅係「語音密碼防盜器」之產品附加責任擔保，（
    即詮輻興公司係以「車寶聯合防衛系統」內之「語音密碼防盜器」向新光、統一
    安聯等產物保險公司（下稱新光、統一安聯等公司）投保產品責任險，新光、統
    一安聯等公司會於裝有該防盜器之客戶車輛失竊時理賠一定之金額（即車主投保
    竊盜險出險後，車主所應負擔之折舊及自負額部分），加上車主原自行投保之竊
    盜險，使向詮輻興公司購買「車寶聯合防衛系統」之客戶於一年內失竊時，可得
    到全額重購新車之車款補助，惟詮輻興公司之「車寶聯合防衛系統」雖包含「丟
    車賠車」及「語音密碼防盜器」等項目，然詮輻興公司之「丟車賠車」須附加於
    「語音密碼防盜器」一併銷售，該「丟車賠車」僅為「語音密碼防盜器」產品責
    任之擔保，並非單獨之保險產品，不能分別標價、單獨出售）。詎戊○○竟基於
    概括之犯意，自八十八年三月起至八十九年十二月止，自行印製「車寶聯合防衛
    系統」功能與各產品項目及價格明細表（下稱價目表），提供給汽車公司業務員
    或購車民眾，將「丟車賠車」當作一項個別之保險產品，並得與「語音密碼防盜
    器」分別標價、單獨出售，該價目表上之建議售價為：「丟車賠車」新臺幣（下
    同）一萬二千元、「語音密碼防盜器」八千元、二者合購一萬八千元至二萬五千
    元。戊○○以各大車廠銷售中心業務員作為銷售點，於客戶購買新車時，由汽車
    公司業務員附帶推銷上揭「丟車賠車」保險，並透過業務員向購買之客戶保證一
    年內丟車可賠新車，而以有償方式提供客戶丟車補助車款服務，構成類似保險之
    實質。戊○○並以此方式分別於八十九年三月十日、五月十七日、六月九日，透
    過裕隆汽車公司經銷商顯隆工業股份有限公司（下稱顯隆公司）業務代表樊志勤
    、七和汽車公司景美營業所營業員高國正、誠隆汽車公司松江營業所業務課長鄭
    俊麟，於許致民、楊建福、范綱益購買裕隆汽車時，附帶銷售詮輻興公司之「丟
    車賠車」保險，保費分別為為三萬二千元（未含防盜器，因樊志勤售車予許致民
    覺得所得獎金過少而故意抬高售價）、一萬八千元（合購防盜器）、七千元（合
    購防盜器）。嗣經許致民向行政院消費者保護委員會申訴而查獲，因認被告戊○○涉犯保險法第一百六十七條第一項之非保險業經營保險或類似保險業務罪嫌云
    云。
二、按犯罪事實，應依證據認定之，無證據不得推定其犯罪事實；再不能證明被告犯
    罪者，應為無罪之諭知，刑事訴訟法第一百五十四條、第三百零一條第一項分別
    定有明文。又事實之認定，應憑證據，如未能發現相當證據，或證據不足以證明
    ，自不能以推測或擬制之方法，以為裁判基礎；另認定犯罪事實應依證據，為刑
    事訴訟法所明定，故被告否認犯罪事實所持之辯解，縱屬不能成立，仍非有積極
    證據足以證明其犯罪行為，不能遽為有罪之認定，最高法院四十年度臺上字第八
    六號、三十年度上字第一八三一號分別著有判例可資參照。本件公訴人認被告戊○○涉犯上開罪嫌，無非係以：被害人許致民、楊建福、范綱益之指述；證人己○○、樊志勤之證詞；證人己○○提出之與被告簽立之委託（銷售）合約書及經
    銷合約書各一份、保證卡影本五份、收款證明書影本四份、「價目表」三份為其
    論據。訊據被告固對其為北區聯絡處負責人，並有單獨出售「丟車賠車」保險之
    產品之行為坦承不諱，惟堅決否認有何經營保險或類似保險業務犯行，辯稱：上
    開「丟車賠車」保險，係由詮輻興公司經營，北區聯絡處只是代詮輻興公司銷售
    該保險產品，從中抽取傭金。客戶要保該項保險後，是否核保、出具保證卡及理
    賠事宜，均係詮輻興公司在審核，北區聯絡處並無決定之權，伊只是單純出售詮
    輻興公司之「丟車賠車」，並非經營該項保險之人等語。
三、經查，（一）詮輻興公司確有將上開「丟車賠車」之保險與詮輻興公司銷售之「
    車寶聯合防衛系統」之防盜器分別出售乙節，已經被告於審理中供明在卷，核與
    證人樊志勤、許致民於法務部調查局臺北市調查處調查員詢問時證述、證人即單
    獨購買「丟車賠車」保險之客戶莊士賢、證人即詮輻興公司前理賠部主任甲○○
    、證人即詮輻興公司前職員丁○○、證人即被告所僱用之北區聯絡處員工乙○○
    於審理中結證情節相符。另證人己○○及證人即詮輻興公司會計丙○○於審理中
    亦均不否認北區聯絡處出售「丟車賠車」之竊盜保險，並不一定要搭配詮輻興公
    司出售之防盜器乙節，則依渠二人所陳，詮輻興公司亦顯係將「丟車賠車」之保
    險，與詮輻興公司之防盜器，分別經營出售無疑。又北區聯絡處單獨售出上開「
    丟車賠車」保險後，須將保戶之相關資料傳回詮輻興公司，由詮輻興公司審核並
    決定是否承保，北區聯絡處並無核保之權，且北區聯絡處所售出之「丟車賠車」
    保險之各該被保險人之保證卡，亦均為詮輻興公司所出具，及客戶出險時，是否
    理賠之審核決定權亦屬詮輻興公司等節，亦經證人己○○、乙○○及丙○○分別
    於審理中結證屬實。此外，復有詮輻興公司於被保險人出險時所給付予汽車經銷
    商之支票（發票人為詮輻興公司，法定代理人為己○○）影本多紙在卷可按。準
    此，本件「丟車賠車」保險之經營者，顯係詮輻興公司，而非被告甚明，檢察官
    誤認本案「丟車賠車」之保險係由被告所經營云云，顯有誤會。（二）被告確係
    詮輻興公司之經銷商，且被告於上開「丟車賠車」保險之被保險人出險時，亦須
    負擔車價之百分之五等節，已經證人己○○及丙○○於審理中結證甚明，另被告
    於法務部調查臺北市調查處調查員詢問時亦直承：北區聯絡處性質上係屬詮輻興
    公司之經銷商等語，及於九十一年一月十七日本院審理中直陳：「（你的薪水怎
    麼領？）直接從獎金扣掉，沒有向（詮輻興）公司領錢。」、「（你的酬勞是從
    客戶所繳的錢扣除傭金，並未向（詮輻興）公司領錢？）是的。」等語，復有被
    告與詮輻興公司簽訂之經銷合約書二份（見臺灣臺中地方法院檢察署九十年度偵
    字第八四四五號第八八頁、第九二頁）附卷可佐，且該經銷契約內亦約定：「每
    臺車輛失竊理賠，乙方（即被告）需自負車輛車價之五％」（見上開偵查卷第九
    ○頁正面）等語明確。準此，被告確為詮輻興公司之經銷商，且其與詮輻興公司
    間，具有被保險人出險時，被告亦須負擔車價之百分之五之約定，固可認定。
四、然查：（一）按保險法第一條規定：「本法所稱之保險，謂當事人約定，一方交
    保險費於他方，他方對於因不可預料，或不可抗力之事故所致之損害，負擔賠償
    財物之行為。」第六條規定：「本法所稱之保險業，指依本法組織登記，以經營
    保險為業之機構。」換言之，自己印製保單，收取保費，對於不可預料或不可抗
    力之事故造成損害從事理賠者始稱之為保險業。至於向被保險人推介保險單，代
    向保險人洽訂保險契約，而向承保之保險業收取佣金之人，則為保險經紀人（參
    照保險法第九條之規定）。查被告所經營之北區聯絡處，既僅係銷售詮輻興公司
    之「丟車賠車」保險產品，並從中收取傭金，雖被告與詮輻興公司內部間，具有
    應負擔賠償百分之五之車價之約定，惟此並無礙於被告並非本案「丟車賠車」保
    險之經營者之事實。因此，被告所為之行為顯係屬保險經紀人之業務，而與簽訂
    保險單，進行理賠償之保險公司或類保險公司之行為有別。況保險法於八十一年
    二月二十六日增訂第一百六十七條之一條文對違反同法第一百六十三條者，處新
    台幣三十萬元以上一百萬元以下罰鍰，並於立法理由中載明：「非法經營保險業
    務之處自由刑，相關條文已有明文規定，對保險代理人、經紀人、公證人，不依
    規定執業，或為非法保險業者經營或介紹保險業務，不宜處自由刑」，可知該增
    列條文之目的，係明確認定保險經紀人、保險代理人、公證人等有別於保險業，
    是以保險經紀人之行為並不在保險法第一百六十七條規範之範圍。被告所為既核
    屬保險經紀人，即不成立保險法第一百六十七條第一項之非保險業經營保險業務
    罪。（二）次按保險法第一百六十七條第一項係規定：「非保險業經營保險或類
    似保險業務者，處一年以上七年以下有期徒刑，得併科新臺幣三百萬元以下罰金
    。」；同條第二項則係規定：「法人犯前項之罪者，處罰其行為負責人。」。查
    本案「丟車賠車」保險之經營者，既係法人「詮輻興公司」，則被告顯亦無由與
    「詮輻興公司」具有犯意之聯絡與行為之分擔，而與「詮輻興公司」具有共犯關
    係甚明。再被告復非詮輻興公司之行為負責人，則被告之行為核亦不構成保險法
    第一百六十七條第二項之罪。此外復查無其他積極證據足證被告有何檢察官起訴
    之犯行，既不能證明被告犯罪，揆諸首開說明，即應為其無罪之諭知。
據上論斷，應依刑事訴訟法第三百零一條第一項，判決如主文。
中      華      民      國    九十一    年     十二     月     十九     日
                              臺灣臺中地方法院刑事第三庭
                                  法  官    江  奇  峰
右正本證明與原本無異。
如不服本判決，應於判決送達後十日內向本院提出上訴狀，上訴於臺灣高等法院臺中
分院（須附繕本）。
                                  書記官
中      華      民      國    九十一    年     十二     月     十九     日
中      華      民      國    九十一    年     十二     月     十九     日
